【裁判字號】    91,交易,192
【裁判日期】    920918
【裁判案由】    過失傷害
【裁判全文】
臺灣臺南地方法院刑事判決                        九十一年度交易字第一九二號
    公  訴  人  臺灣台南地方法院檢察署檢察官
    被      告  戊○○
    輔  佐  人  己○○
    選任辯護人  程高雄
    被      告  丙○○
    輔佐人兼
    送達代收人  乙○○
    公設辯護人  甲○○
右列被告因過失致死案件，經檢察官提起公訴（九十一年度偵字第一０九號、第五九
０八號），本院判決如左：
    主  文
戊○○因過失傷害人，處有期徒刑參月，如易科罰金，以參佰元折算壹日。
丙○○無罪。
    事  實
一、戊○○於民國九十年十月九日晚上九時五分許，駕駛車牌號碼ＴＩ─五七六二號
    自用小客車，沿省道臺十九線即臺南縣西港鄉○○路由北往南之方向行駛，至該
    路與另一巷道（即中山路中洲二五之十三號前）之設有閃光號誌之交岔路口時，
    本應注意汽車行駛至交岔路口，轉彎車應讓直行車先行施，及汽車行駛至交岔路
    口，其行進、轉彎，應遵守燈光號誌之指示及閃光黃燈表示警告，車輛應減速接
    近，注意安全，小心通過，而依當時情形，客觀上並無不能注意之情事，其能注
    意竟亦疏未注意該處係交岔路口，可能會有車輛自對向駛來，而未暫停讓對向直
    行車先行，仍貿然左轉，適有丙○○未考領駕駛執照，本不得駕車上路，駕駛車
    牌號碼ＧＢ八─七七六號重型機車，沿省道臺十九線道路路肩由南往北駛至，亦
    疏未注意汽車行駛時，駕駛人應注意車前狀況，並隨時採取必要之安全措施，及
    閃光黃燈表示警告，車輛應減速接近，注意安全，小心通過，而依當時情形，客
    觀上亦無不能注意之情事，其能注意竟疏未注意該處是交岔路口，可能會有車輛
    橫向駛出之車前狀況，及其行向燈號為閃光黃燈，未減速慢行，採取隨時可以煞
    停之必要措施，仍貿然持速而行，致見狀避煞不及，機車車頭與戊○○自用小客
    車右後車門發生碰撞，丙○○因此人車倒地，受有頭部撞傷、鼻骨骨折、胸部、
    腹部挫傷、左髕骨骨折、臉部撕裂傷等傷害。車禍發生後車禍事故發生後，經臺
    南縣警察局佳里分局西港分駐所警員庚○○（現已改任臺南縣警察局新營分局民
    治派出所警員）據報到場處理，在警員尚不知何人為肇事車輛之駕駛人前，戊○○及丙○○均主動表示其為駕駛人並自首犯行，接受裁判。
二、案經丙○○訴由臺南縣警察局佳里分局移送臺灣台南地方法院檢察署檢察官偵查
    起訴。
    理  由
壹、有罪部分：
一、訊據被告戊○○固不否認於右開時、地發生碰撞車禍，並致告訴人丙○○受傷之
    事實，惟矢口否認有何過失，辯稱：轉彎已過路口中心線，係告訴人車速太快及
    未注意車前狀況而發生碰撞，自己並無過失云云。
二、惟查，被告戊○○駕車發生碰撞肇事致告訴人受傷一節，業據告訴人丙○○於警
    詢、檢察官偵訊及本院審理時分別指訴綦詳，並有臺南縣警察局道路交通事故調
    查報告表一紙、交通事故現場照片四幀在卷可資佐證，而告訴人受有如事實欄所
    載之傷勢，亦有臺灣基督長老教會新樓醫院九十年十月十七日診斷證明書在卷可
    資佐證。
三、按汽車（均含機車）行駛時，駕駛人應注意車前狀況及兩車併行之距離，並隨時
    採取必要之安全措施；汽車行駛至交岔路口，其行進、轉彎，應遵守燈光號誌之
    指示；道路交通安全規則第九十四條第三項、第一百零二條第一項第一款分別定
    有明文。次按交岔路口未達設置行車管制號誌之標準，得於幹道設置閃光黃燈，
    於支道設置閃光紅燈；閃光黃燈表示警告，車輛應減速接近，注意安全，小心通
    過；道路交通標誌標線號誌設置規則第二百二十九條第四項第二款、第二百十一
    條第一項第一款亦分別規定甚明。查被告戊○○經合法程序考領駕照，對上開交
    通安全規則自應知之甚稔，而告訴人丙○○未考領駕駛執照，本不得駕車上路行
    駛，惟其既駕車上路，為維護交通秩序及用路安全，對於上開交通安全規則亦應
    遵循，為其等應注意之事項，而肇事當時係天候晴朗、夜間有照明、柏油路面、
    雙向四線道、標線清晰、閃光號誌交岔路口、限速五十公里、路面乾燥、無缺陷
    、無障礙物、視距良好、臺十九線北向道路內、外側車道寬度均為三．六公尺、
    告訴人丙○○之機車、安全帽及血跡均在路肩處、被告戊○○自用小客車已駛入
    巷道內、自用小客車右後輪距機車車頭約有五．四公尺等情，有前開道路交通事
    故調查報告表載明可考，並有現場照片（包括警員拍攝之四張及被告戊○○提供
    之現場及車損照片二十二張）可供參酌，而二車碰撞後，並未於現場留有任何煞
    車痕跡，分隔島缺口為十二．九公尺長等情，亦據證人庚○○於本院審理時，具
    結證稱在卷（參見本院九十二年一月二十七日審理筆錄），是被告戊○○沿省道
    臺十九線由北往南駛至前開交岔路口處作左轉彎時，應注意且能注意讓對向直行
    車先行，竟疏未注意讓對向直行車先行，仍貿然左轉，告訴人丙○○本亦應注意
    其行駛於外側路肩上，該處是一設有閃光號誌之交岔路口，可能會有車輛自橫向
    駛出之車前狀況，及其行向為閃光黃燈，疏未減速接近、採取隨時可以煞停之安
    全措施，仍持速直行，致見狀避煞不及，機車車頭與被告自用小客車右後車門發
    生碰撞，告訴人因此受傷。而參酌前開道路交通事故調查報告表及現場照片，告
    訴人機車倒臥處應是二車碰撞地點，對照該省道臺十九線道路分隔島缺口中心處
    延伸線至被告左轉欲進入之巷道內，並以告訴人由南往北之行向而言，機車倒臥
    處已明顯超越分隔島缺口中心處延長線，足認被告尚未到達交岔路口（分隔島缺
    口）中心處即搶先左轉，被告及告訴人均有違前開規定之注意義務，其二人均顯
    有過失，而臺灣省臺南區車輛行車事故鑑定委員會及臺灣省車輛行車事故覆議鑑
    定委員會均同此認定，並鑑定被告戊○○為肇事主因，告訴人丙○○為肇事次因
    ，此有各委員會南鑑字第九一０五一一號及府覆字第九一二四四一號鑑定意見書
    各一紙在卷可資佐證，被告戊○○辯稱無過失一情，顯係卸詞，不足採信。雖告
    訴人丙○○亦與有過失，然本件車禍既係被告戊○○之過失併合發生，自仍不能
    因此即解免過失罪責。又本件告訴人丙○○係因此次車禍受傷，是被告戊○○之
    過失駕駛行為，與告訴人丙○○之傷害結果間，具有相當因果關係，亦無疑義。
    從而，本件事證已甚明確，被告戊○○前揭犯行，堪以認定。
二、核被告戊○○所為，係犯刑法第二百八十四條第一項前段之過失傷害罪。又其肇
    事後未被有偵查權之公務員或機關發覺其為犯嫌前，留在事故現場向到場處理之
    警員自承犯行，進而接受裁判，此業經被告供明在卷可按，並據證人庚○○於本
    院審理時，到庭具結證稱綦詳（參見本院九十二年一月二十七日審理筆錄），被
    告戊○○行為合乎自首之要件，應依刑法第六十二條前段減輕其刑。爰審酌被告
    之品行、未注意轉彎車未讓直行車而致生車禍、本件車禍應負之過失程度、告訴
    人丙○○與有過失程度嚴重（未考領駕駛執照及違反前述注意義務）、造成告訴
    人丙○○受傷非輕、未能與告訴人丙○○達成民事和解等一切情狀，量處如主文
    所示之刑，並諭知易科罰金之折算標準，以資懲儆。
貳、無罪部分：
一、公訴意旨略以：被告丙○○未考領駕駛執照，本不得駕車上路，於民國九十年十
    月九日晚上九時五分許，駕駛車牌號碼ＧＢ八─七七六號重型機車，沿臺南縣西
    港鄉○○路○○道臺十九線道路）由南往北方向行駛，駛至該路中洲二五之一三
    號前之設有閃光號誌交岔路口時，應注意汽車行駛時，駕駛人應注意車前狀況，
    而依當時情形，並無不能注意之情事，貿然持速直行，欲穿越交岔路口，適有告
    訴人戊○○駕駛車牌號碼ＴＩ─五七六二號自用小客車，沿對向車道行駛而至，
    亦疏未注意轉彎車應讓直行車先行，而依當時情形，亦無不能注意之情事，仍貿
    然左轉，被告丙○○見狀避煞不及，機車車頭撞及告訴人戊○○右後車門處，被
    告丙○○因而受有頭部撞傷、鼻骨骨折、胸部、腹部挫傷、左臏骨骨折、臉部撕
    裂傷之傷害，告訴人戊○○見被告血流滿面，心中懼怕，受有急性壓力症候群之
    傷害，因認被告涉有刑法第二百八十四條第一項前段過失傷害罪嫌云云。
二、訊據被告丙○○固不否認於右述時、地駕車行經前開地點之事實，惟堅決否認有
    何過失傷害之行為，辯稱：自己固有過失，惟因車禍住院多日，而戊○○駕駛小
    客車與機車相撞，端坐車內，毫髮未損，自己才是車禍被害人等語。
三、按犯罪事實應依證據認定之，無證據不得推定其犯罪事實，又不能證明被告犯罪
    者，應諭知無罪之判決，刑事訴訟法第一百五十四條、第三百零一條第一項前段
    分別定有明文。又所謂認定犯罪事實之證據，係指足以認定被告確有犯罪行為之
    積極證據而言，如未發現相當證據，或證據不足以證明，自不能以推測或擬制之
    方法，以為裁判基礎。且刑事訴訟上證明之資料，無論其為直接證據或間接證據
    ，均須達於通常一般人均不致於有所懷疑，而得確信其為真實之程度，始得據為
    有罪之認定，若其關於被告是否犯罪之證明未能達此程度，而有合理性懷疑之存
    在，致使法院無從形成有罪之確信，根據「罪證有疑，利於被告」之證據法則，
    即不得遽為不利被告之認定，其以情況證據（即間接證據）斷罪時，尤須基於該
    證據在直接關係上所可證明之他項情況事實，本乎推理作用足以確證被告有罪，
    方為合法，不得徒憑主觀上之推想，將一般經驗上有利被告之其他合理情況逕予
    排除（最高法院七十六年臺上字第四九八六號、三十二年度上字六七號判例意旨
    參照）。又刑法上之過失，其過失行為與結果間，在客觀上有相當因果關係始得
    成立。所謂相當因果關係，係指依經驗法則，綜合行為當時所存在之一切事實，
    為客觀之事後審查，認為在一般情形，有此環境、有此行為之同一條件，均可發
    生同一之結果者，則該條件即為發生結果之相當條件，行為與結果即有相當之因
    果關係。反之，若在一般情形下，有此同一條件存在，而依客觀之審查，認為不
    必皆發生此結果，則該條件與結果不相當，不過為偶然之事實而已，其行為與結
    果間即無相當因果關係，最高法院七十六年台上字第一九二號判例亦有明文。
四、公訴人認被告涉有過失傷害行為，無非係以告訴人戊○○之指訴、臺南縣警察局
    道路交通事故調查報告表、現場照片及臺南市立醫院診斷證明書為據。經查：
（一）、告訴人戊○○於前開時地，駕駛自用小客車與被告丙○○發生碰撞車禍，被
        告丙○○及告訴人戊○○均有違反道路交通安全規則，駕駛行為均有過失等
        情，業如前述（參見前開有罪部分理由欄第二項），是被告丙○○之駕駛行
        為確有過失、告訴人戊○○駕駛行為與有過失一情，應無疑義，核先敘明。
（二）、其次，告訴人戊○○因見被告丙○○於車禍之際血流如注，而嗣後出現焦慮
        、開車害怕、無法開車等症狀，於車禍發生後第六日即十月十五日，前往臺
        南市立醫院精神科求診，經醫師診斷為急性壓力症候，再於九十年十月十八
        日、九十一年十二月二十六日、九十二年一月六日、一月十三日前往就診等
        情，業據證人即為告訴人戊○○診療之臺南市立醫院精神科醫師丁○○於本
        院審理時，具結證稱在卷（參見本院九十二年六月三十日審理筆錄），並有
        有臺南市立醫院診斷證明書一紙及告訴人病歷資料一份在卷可資佐證，是告
        訴人戊○○確於車禍發生後，出現前開急性壓力症候群之症候，應無疑義。
        而一般而言，所謂急性壓力症候（亦作創傷後壓力疾患），是指經歷過創傷
        事件（例如我國九二一大地震或美國九一一國際恐怖攻擊事件），經驗到或
        目擊到構成威脅的死亡或嚴重身體傷害，或威脅到自己或他人的身體完整性
        ，令該患者產生害怕、無助、驚慌之反應，並在事後產生以下三種以上的解
        離症狀主觀感覺麻木、疏離或缺乏情緒反應、對周遭環境知覺反應降低
        （如呈現恍惚狀）失真感、自我感消失、解離型失憶（無法回憶起創
        傷性事件的重要部分）。而創傷性事件會持續以影像、夢境或錯覺方式一再
        提醒患者，使其感到痛苦。患者則因此明顯出現焦慮或警覺性增加：例如睡
        眠障礙，易激動，無法集中注意力，過度警覺或坐立不安等情（參照卷附有
        關急性壓力症候群之文獻資料），而參酌證人丁○○醫師所提出之文獻資料
        ，創傷後壓力疾患的發病率差異很大，不論是一般性人口（１％─１４％）
        ，或高危險群，例如退伍軍人、刑案受害者、自然災害倖存者（３％─５８
        ％）。後者發病率高於前者並不足為奇，因為生活在逃避戰亂、饑荒或壓迫
        的移民區裡的人，發病率自然較高。並非親歷可怕事件的人也會引發創傷後
        壓力疾患，發病率因個人體質和事件性質而異，有些人，特別是先前就有情
        緒和人格問題的人，自然更容易受到創傷性事件的影響等情（以上均參照新
        自然主義股份有限公司二００二年十一月出版的「我需要看心理醫師了嗎？
        」第一百四十九頁至第一百五十一頁），及證人丁○○醫師亦就車禍也可能
        造成急性壓力症候群症狀，惟應視個人的精神體質及抗壓性而定（參見本院
        九十二年六月三十日審理筆錄），審酌前開文獻所載及證人丁○○醫師之證
        詞內容，足認所有目睹或經歷車禍之人，並不一定必然產生創傷後壓力疾病
        ，仍繫於個人精神體質及抗壓性而定，從而，告訴人戊○○因本件車禍而罹
        有精神疾病，固然令人同情，惟參酌前開最高法院七十六年台上字第一九二
        號判例意旨，仍應認本件車禍之發生與其精神疾病間，在客觀上並無相當因
        果關係。
五、末按被告丙○○未考領駕駛執照，本不得駕車上路行駛，仍駕駛重型機車上路，
    且違反前述道路交通安全規則之注意義務，致發生本件車禍，其駕駛行為確有過
    失，已如前述，惟其過失駕駛行為與告訴人戊○○之精神疾病間，客觀上並無相
    當因果關係，此外，復查無其他積極證據足認被告丙○○涉有過失傷害罪嫌，是
    公訴人認被告丙○○有過失傷害之犯行，尚屬不能證明，根據「罪證有疑，有利
    被告」之證據法則，自應依法為無罪諭知，以示平允。
據上論斷，應依刑事訴訟法第二百九十九條第一項前段、第三百條零一條第一項、刑
法第二百八十四條第一項前段、第六十二條、第四十一條第一項、罰金罰鍰提高標準
條例第一條前段、第二條，判決如主文。
中      華      民      國      九十二      年      九    月    十八    日
                              臺灣臺南地方法院交通法庭
                                      法  官  洪士傑
右正本證明與原本無異。
如不服本判決應於送達後十日內向本院提出上訴狀。
                                      書記官  陳金堂
中      華      民      國      九十二      年      九    月    十八    日
附錄本案論罪科刑法條全文：
中華民國刑法第二百八十四條第一項：
(過失傷害罪)
因過失傷害人者，處六月以下有期徒刑、拘役或五百元以下罰金，致重傷者，處一年
以下有期徒刑、拘役或五百元以下罰金。


司法院資訊處製作；財團法人民間司法改革基金會備份。
